## Podstawowe typy danych w R

W R dane do zmiennej przypisujemy korzystając ze strzałki ;) ` <- ` albo ` -> `. Można też użyć `=`

Do najbardziej podstawowych typów danych należą: typ liczbowy, znakowy, logiczny i czynnikowy (o tym później). Typ danych można sprawdzić funkcją `class`

Najczęściej wykorzystywane rodzaje danych to wektor i ramka danych. Pozostałe to m.in. macierz i lista. W R można również pisać własne funkcje.

### Wektor (vector)

Wektor to ciąg elementów tego samego typu np. liczbowy, znakowy. W R nawet pojedyncza cyfra jest wektorem. Wektor można stworzyć korzystając z funkcji:

* `c`. Sekwencję liczb można zapisać jako `1:10` - utworzy wektor liczb od 1 do 10. 

* Przy bardziej skomplikowanych sekwencjach można użyć funkcji `seq`, ustawiamy start, koniec i co ile ma być kolejny element

* funkcję `rep`, podajemy jakie elementy mają zostać powtórzone i ile razy. `each` - powtarzanie każdego elementu, `times` - powtarzanie całego wektora.


```{r}
a <- c(1,2,5,8)
a
b <- c("A", "B", "V")
b
c <- 1:15
c
d <- seq(10, 100, by=10)
d
e <- rep(c(1,2,3), times=3)
e
e <- rep(c(1,2,3), each=3)
e

```

Do poszczególnych elementów wektora można się odwołać stosując nawiasy: `wektor[x]`, gdzie x to numer elementu. Można się odwołać do kilku elementów jednocześnie np. `wektor[1:3]`, `wektor[c(2,4)]`. Numeracja rozpoczyna się od 1. Elementy wektora mogą również mieć swoje nazwy i wtedy można je także wykorzystać do wyświetlania danych.

Ilość elementów wektora podaje funkcja `length`.

```{r}

a <- c(1:5)
a[2]

b <- c( "jeden" = 1, "dwa" = 2, "trzy" = 3)
b[2]
b["dwa"]

length(a)

```

Na wektorach można wykonywać wszystkie operacje matematyczne. Przykładowo jeżeli dodamy do siebie dwa wektory to zawsze pierwszy element zostanie dodany do pierwszego elementu z drugiego wektora itd. 

```{r}

1:10 + 11:20

1:10 * 11:20

```


### Ramka danych (data frame)

Ramka danych to po prostu kilka wektorów ułożonych w tabelę. Wektory mogą być różnego typu, powinny być tej samej długości. Jeżeli mają różną długość można uzupełnić brakujące elementy stosując NA - brak danych

Skoro każda kolumna ramki danych jest wektorem to można stosować na nich te same operacje matematyczne np. dodawać albo dzielić.

Ramkę danych tworzymy przy użyciu funkcji `data.frame`

Jeżeli chcemy coś zmienić w ramkę danych używamy `as.data.frame`

Podstawowe informacje o ramce danych

Funkcja | Opis
---|---
`nrow` | liczba wierszy
`ncol` | liczba kolumn
`colnames` | nazwy kolumn
`rownames` | nazwy wierszy
`dim` | wymiary 

```{r}

x <- data.frame(a=1:5, b=rep("A",5), c=c(T,T,T,F,NA))
x

colnames(x)
```

Do elementów ramki danych również można się odwołać przy pomocy nawiasów: `ramka[x,y]`, gdzie x to numer wiersza, a y numer kolumny. Jeżeli podamy jedynie numer kolumny otrzymamy wszystkie jej elementy.

Innym sposobem jest wykorzystanie nazw kolumn i $ np `ramka$kolumna_1`. W ten sposób można łatwo dodać nowe kolumny do ramki danych.

Podobnie możemy usuwać kolumny i wiersze z ramki np. `ramka<-ramka[,-1]` usunie pierwszą kolumnę.

```{r}

ramka <- data.frame(kol1=c(1:10), kol2=c(11:20))

ramka

ramka$kol_3 <- ramka$kol1 + ramka$kol2

ramka
```

Funkcje zawarte w pakietach tidyverse (w tym read_delim i inne) często zamiast zwykłej ramki danych używają ulepszonej struktury zwanej tibble. W codziennym użytkowaniu nie ma między nimi wielu różnic. Tibble są bezpieczniejsze od zwykłych data.frame, ponieważ nigdy nie zmieniają typów danych w kolumnach. Może się jednak czasem zdarzyć że funkcje starszych pakietów nie będą akceptować tibble zamiast data.frame (można łatwo zmienić przy pomocy `as.data.frame`. 


### Matryca (matrix)

Matryca jest trochę podobna do ramki danych, ale może zawierać tylko jeden typ danych np. liczbowe. Może mieć więcej wymiarów niż dwa. Tworzymy funkcją `matrix`, zmiana istniejących danych na matrycę - `as.matrix`.

Indeksowanie z matrycach działa tak samo jak w ramkach danych - `[wiersz, kolumna]`.

```{r}

matrix(0, 4, 5)
matrix(1:15, 3, 5)

(x <- matrix(1:9, 3,3))
x[1,3]

```

### Lista (list)

Lista to taki rozbudowany wektor ;) i najbardziej elastyczny typ danych w R. Każdy element listy może być innego rodzaju, mieć inną długość, można stworzyć listę, której elementami będzie np. ramka danych, wektor, wykres i nawet inna lista.

Listę tworzymy funkcją `list`, podobnie jak w wektorze każdy element może mieć swoją nazwę. Wiele funkcji jako swój wynik zwraca listę, więc często przydaje się wiedza jak dostać się do poszczególnych elementów.

Funkcją `str` możemy wyświetlić podsumowanie wszystkich elementów listy.

Do poszczególnych części można dostać się przez nazwy albo indeksowanie [] albo [[]]. Przy zastosowaniu nawiasów [] uzyskany element nadal będzie częścią listy.

```{r}

lista <- list( ramka = data.frame(a=rnorm(10), b="test"), 
               wektor = seq(1,16,by=3), 
               tekst = "To jest lista" )

lista
str(lista)

lista$tekst

lista[3]
lista[[3]]

# pierwszy element wektora, będącego drugim elementem listy
lista[[2]][1]
```

### Typ liczbowy (numeric), znakowy (character), logiczny (logical)

* Typ liczbowy przechowuje liczby całkowite i rzeczywiste. Kropką dziesiętną jest kropka :). Na liczbach można łatwo prowadzić podstawowe działania matematyczne - dodawanie, odejmowanie, mnożenie itp. Takie same operacje możemy prowadzić na wektorach.

```{r}
2*4

A <- c(2,4,6)
B <- c(1,2,3)

A*B

```

* Typ znakowy zawiera napisy umieszczone pomiędzy "" albo ''. Napisy można wyświetleć np. funkcją `cat`, możemy wymusić pisanie kolejnego elementu w nowej linii poprzez `"\n"`. Sklejanie np. tekstu i liczb można wykonać funkcją `paste`. 

Do pracy z typem znakowym można wykorzystać pakiet [stringr](https://stringr.tidyverse.org/).

```{r}

" To jest napis "

cat("coś", "tam")
cat(" coś","\n","tam")

a <- 1

cat("Wynik to", a)

paste("Wynik równa się", a)


```

* Typ logiczny przechowuje tylko wartości: TRUE (T) i FALSE (F) oraz NA (brak danych). Nazwy TRUE i FALSE są w R zastrzeżone, ale T i F już nie. Dlatego lepiej używać pełnych nazw, bo może się zdarzyć, że do T albo F zostanie przypisana jakaś zmienna.

```{r}

wektor <- c(TRUE, FALSE, TRUE)
wektor
summary(wektor)

```


### Typ czynnikowy (factor)

Służy do przechowywania wartości występujących w kilku kategoriach np. płeć, wykształcenie itp. Podczas wczytywania danych R z wykorzystaniem podstawowych funckji, ale nie z pakietu readr, automatycznie zamieni kolumny zawierające tekst na typ czynnikowy, chyba że zaznaczymy opcję `stringAsFactors=FALSE`. 

Typ czynnikowy jest przydatny podczas robienia wykresów, gdy chcemy pogrupować dane pod względem jakiejś kategorii. Również legendy (kolejność elementów) są tworzone w oparciu o poziomy czynnika. Może się zdarzyć, że kolejność wybrana przez R (często alfabetyczna) nie będzie odpowiednia. Można łatwo przestawić poziomy korzystając z funkcji `factor`. W tej samej funkcji argument labels pozwala na zmianę nazw kolejnych poziomów.

Jeżeli chcemy zmienić kolejność elementów na wykresie np. boxplotów, słupków najlepiej zrobić to zmieniając poziomy faktora w danych.

Poziomy factor można wyświetlić przy pomocy funkcji `levels`.

Do pracy z typem czynnikowym można wykorzystać pakiet [forcats](https://forcats.tidyverse.org/) będący częścią tidyverse.

```{r}

faktor <- factor(c("A", "B", "C", "A", "A","C"))

faktor
str(faktor)
levels(faktor)
summary(faktor)

# Zmiana poziomów

faktor2 <- factor(faktor, levels=c("B", "C", "A"), labels = c("BB", "CC", "AA"))
faktor2
```

### Funkcje

Większość operacji na danych w R wykonujemy za pomocą funkcji. Pakiety są to właściwie zbiory funkcji, często dotyczących jednego konkretnego zagadnienia.

Każda funkcja zawiera przynajmniej jeden argument, który jest niezbędny do jej działania. Nazwy wszystkich argumentóœ możemy sprawdzić korzystając z pomocy. Często nie jest konieczne podanie wartości wszystkich argumentów, gdyż mogą mieć ustawione wartości domyślne.

Jeżeli podajemy wartości argumentóœ możemy je wpisywać do funkcji kolejno (tak jak są wypisane w pomocy) albo korzystając z nazw. Jeżeli nie pamiętamy wszystkich nazw można sobie pomóc przy pomocy klawisza Tab :) Kolejne podawane argumenty należy rozdzielać przecinkami np. `funkcja(a=1, b=2, c="model")`. Do argumentu możemy też podać wektor wartości korzystając z `c` np. `funkcja(a=c(1,2,5))`

Np. funkcja licząca średnią to `mean`. Zawiera trzy argumenty: 

* x - oznacza obiekt, z którego ma być policzona średnia 

* trim (domyślnie 0) oznacza część obserwacji, która ma zostać przycięta z każdej strony x 

* na.rm (domyślnie FALSE) - czy mają być brane pod uwagę wartości NA.

`?mean`

`mean {base}  R Documentation`

`Arithmetic Mean`

`Description`

`Generic function for the (trimmed) arithmetic mean.`

`Usage`

`mean(x, ...)`

`## Default S3 method:`
`mean(x, trim = 0, na.rm = FALSE, ...)`

```{r}
wek <- c(1,5,9,2,7,3,5,9,2,4)

mean(wek)
mean(x=wek)
mean(x=wek, trim=0.2, na.rm=TRUE)

```

W R możliwe jest pisanie własnych funkcji. Nie jest to trudne, a pozwala na uniknięcie wielokrotnego powtarzanie tego samego kodu. Dużo łatwiej jesy zmienić/poprawić jedną funkcję niż dwadzieścia razy wklejone te same 10 linijek kodu :)

Poniżej krótki przykład tworzenia funkcji. Więcej informacji można znaleźć np. w książce [R for Data Science](https://r4ds.had.co.nz/functions.html).

Załóżmy że chemy napisać funckję która wczyta dane z pliku txt i doda do tego pliki nową kolumnę będącą sumą dwóch pierwszych.

Kod potrzebny żeby to wykonać:

```{r}
data <- read.table('data/test_funkcja.txt')

data$nowa_kolumna <- data$x + data$y

```

A teraz funckja która wykonuje te same czynności. Nazwa funkcji jest dowolna, chociaż lepiej jest nie nadpisywać już istniejących funkcji, a jej nazwa powinna opisywać to co funkcja będzie robić. W nawiasach () należy podać nazwy argumentów z ewentualnymi wartościami domyślnymi, a w nawiadach {} kod który ma zostać wykonany. Na końcu funkcji warto użyć return() - determinuje jaki wynik zwróci funkcja.

```{r}
dodaj_kolumne <- function(file){
  
  data <- read.table(file)
  
  data$nowa_kolumna <- data$x + data$y
  
  return(data)
}
```

Każdą funkcję po napisaniu należy sprawdzić

```{r}
dodaj_kolumne('data/test_funkcja.txt')
```


