# Analiza i transformacja danych

W tym rozdziale zostaną przedstawione metody transformacji danych wykorzystujące tidyverse, a konkretnie pakiety dplyr i tidyr. Większość z przedstawionych operacji może być też przeprowadzona przy pomocy funkcji pakietu podstawowego albo pakietu data.table, który jest szczególnie dedykowany do bardzo dużych zbiorów danych.

Typowa praca z danymi w R zwykle obejmuje kilka podstawowych zadań:
* zmiana formatu na uporządkowany - pakiet tidyr - `pivot_longer`, `pivot_wider`
* sortowanie  - `arrange`, `relocate`
* filtrowanie  - `filter`, `select`, `distinct`, `slice_*`
* podział na grupy - `group_by`
* obliczanie nowych zmiennych - `mutate`, `select`
* łączenie tabel - `*_join`, `bind_rows`, `bind_cols`

## Format uporządkowany (wąski)

Żeby wykorzystać pełnię możliwości pakietów dplyr i ggplot2 format danych powinien zostać zmieniony na uporządkowany (ang. tidy albo long). Brzmi to może skomplikowanie, ale sprowadza sie do dwóch prostych zasad:
1. Każda zmienna znajduje się w osobnej kolumnie np. długość, waga, szczep, rok itp.
2. Każdy przypadek znajduje się w osobnym rzędzie np. komórka, osoba, białko itp.

Przykład danych nieuporządkowanych (szerokie) - każda kolumna to pomiar długości dla innego szczepu

| szczep_1 | szczep_2 | szczep_3 |
|----------|----------|----------|
| 1        | 10       | 2        |
| 3        | 15       | 4        |
| 2        | 11       | 5        |

Te same dane, ale uporządkowane (wąskie)

| szczep   | dlugosc |
|----------|---------|
| szczep_1 | 1       |
| szczep_1 | 3       |
| szczep_1 | 2       |
| szczep_2 | 10      |
| szczep_2 | 15      |
| szczep_2 | 11      |
| szczep_3 | 2       |
| szczep_3 | 4       |
| szczep_3 | 5       |

Pakiet tidyr zawiera dwie funkcje, które pozwalają na łatwy przejście pomiędzy danymi szerokimi a wąskimi: `pivot_wider`, `pivot_longer`.

Argumenty pivot_longer()
* data - podstawowy - ramka danych którą chcemy zmienić
* cols - które kolumny będą zmieniane: mamy różne opcje: everything() - wszystkie kolumny, c('nazwa_1', 'nazwa_2') - podajemy nazwy kolumn po przecinku, !nazwa_3 - po ! podajemy nazwę kolumny która ma pozostać niezmieniona. Jeżeli kolumny do zmiany mają wspólny początek nazwy możemy użyć starts_with('wspólna_część')
* names_to - nazwa kolumny w której znajdą się poprzednia nazwy kolumn
* values_to - nazwa kolumny, w której znajdą się wartości

Warto zwrócić uwagę, że funkcje tidyr zawsze zwracają tibble zamiast zwykłej ramki danych.

```{r}

library(tidyr)
library(dplyr)

# zmiana wszystkich kolumn - najprostszy przypadek
mock_data <- data.frame(A = rnorm(100), B = rnorm(100), C = rnorm(100))
head(mock_data)

mock_data_long <- pivot_longer(mock_data, cols = everything(), names_to = 'key', values_to = 'value')
head(mock_data_long)

# i z powrotem
pivot_wider(mock_data_long, names_from = key, values_from = value) %>% unnest() %>% head()

# zmiana tylko częsci kolumn - argumencie cols można podać numery kolumn, nazwy albo 
# użyć funkcji pomocniczych dplyr np. starts_with()
mock_data <- data.frame(A = rnorm(100), B = rnorm(100), C = rnorm(100), id = 1:100)
head(mock_data)

mock_data_long <- pivot_longer(mock_data, cols = 1:3, names_to = 'key', values_to = 'value')
head(mock_data_long)

# i z powrotem
pivot_wider(mock_data_long, names_from = key, values_from = value) %>% head()

```


## Pipes (potoki)

W R funkcje można łączyć w potoki przy pomocy operatora %>% (pakiet magrittr) albo |> (w podstawowym R od wersji 4.1.0).

Pipes można rozumieć jako zestaw instrukcji dla R, które zostaną wykonane po kolei. Kolejne funkcje połączone są %>%, co sprawia że wynik pierwszej funkcji jest przekazywany do następnej, zawsze jako pierwszy argument i tak dalej aż do końca potoku. Zaletą takiego podejścia jest brak konieczności tworzenia zmiennych pośrednich oraz większa czytelność kodu.

Na podstawie przykładu powyżej

```{r}
# pipes

pivot_wider(mock_data_long, names_from = key, values_from = value) %>% unnest() %>% head(n = 3)

# zmienne pośrednie

zmienna_1 <- pivot_wider(mock_data_long, names_from = key, values_from = value) 
zmienna_2 <- unnest(zmienna_1)
head(zmienna_2, n = 3)

# funkcja w funkcji - nieczytelny kod

head(unnest(pivot_wider(mock_data_long, names_from = key, values_from = value)), n = 3)
```
Wszystkie funkcje zawarte w pakietach tidyverse są dostosowane do pracy w potokach - pierwszym argumentem zawsze jest ramka danych. Może się jednak zdarzyć przy korzystaniu np. ze starszych pakietów, że ramka danych nie znajdzie się w pierwszym argumencie funkcji. Wtedy można użyć notacji z . albo zastosować tradycyjny zapis.

```{r}

# wykorzystanie . do określenia gdzie ma zostać wpisany wynik funkcji znajdującje się po lewej stronie
# lm dopasowuje model liniowy do danych, więcej na ten temat w rodziale statystyka
mock_data_long %>% lm(formula = value ~ key, data = .)
```

Końcowy wynik potoku można przypisać do nowej zmiennej na początku korzystając ze strzałki <- albo na końcu ->

```{r}

mock_data_long %>% lm(formula = value ~ key, data = .) -> wynik
summary(wynik)

```

## Sortowanie

Do sortowania danych można użyć funkcji `arrange()`. Jako argumenty wystarczy podać nazwy kolumn według których dane mają być posortowane. Domyślnie sortuje rosnąco. Jeżeli dana kolumna ma być posortowana malejąco należy dodać do jej nazwy `desc()`.

Natomiast do zmiany położenia kolumn w danych służy funkcja `select` lub `relocate`. `select` pozwala też na usunięcie kolumn, jako argumenty trzeba po prostu podać nazwy kolumn w takiej kolejności jak chcemy żeby znalazły się wynikach. W przypadku `relocate` kolumny nigdy nie zostaną usunięte z danych, można kontrolować pozycję przenoszonej kolumny przy pomocy argumentów `.after` i `.before`.

```{r}
library(palmerpenguins)

# sortowanie po jednej zmiennej
penguins %>% arrange(body_mass_g)

# wiele zmiennych
penguins %>% arrange(species, desc(island), bill_length_mm)

# przykład relocate
penguins %>% relocate(year, .after = island)

# przenoszenie kilku zmiennych naraz z wykorzystaniem starts_with
penguins %>% relocate(starts_with('bill'), .after = body_mass_g)

# to samo ale z select - więcej pisania ;)
penguins %>% select(species, island, flipper_length_mm, body_mass_g, bill_length_mm, bill_depth_mm, sex, year)
# albo tak
penguins %>% select(starts_with('bill'), everything())

```


## Filtrowanie

Do wybrania z tabeli tylko interesującego nas zbioru danych możemy użyć funkcji `filter`, `distinct`, `select` i `slice_*`.

`filter` pozwala na wybranie wierszy spełniających konkretne warunki. Do wpisywania warunków konieczna jest znajomość wyrażeń logicznych w R:
* `==` równy
* `!=` nie równy
* `<`  mniejszy
* `<=` mniejszy równy
* `>`  większy
* `>=` większy równy
* `&`  i
* `|`  lub
* `%in%` znajduje się w zbiorze danych (wektor)

`select` można wybrać kolejne kolumny wpisując ich nawy albo korzystając z funkcji pomocniczych np. `starts_with`.

`distinct` pozwala na pozostawienie jedynie unikalnych kombinacji zmiennych. Jako argumenty należy podac jedynie nazwy kolumn. Domyślnie usunie wszystkie pozostałe kolumny, ale można je zostawić wgumentem .keep. Przydatna funkcja np. do usuwania duplikatów z danych.

Natomiast do usunięcia z danych wszystkich wierszy w których pojawia się wartość NA można użyć funkcji `drop_na`.

Do wybrania jedynie fragmentu danych można też użyć funkcji `slice`. W najprostszej postaci można wybrać dane po numerach wierszy podobnie jak w indeksowaniu ramki danych przy pomocy []. Dodatkowe funkcje umożliwiają większą kontrolę: `slice_head` albo `slice_tail` wybierają z danych odpowiednio pierwsze i ostatnie wiersze, liczba kontrolowana argumentem n. Natomiast `slice_sample` wybierze z danych losowe wiersze, liczba określona argumentem n, działa analogicznie do funkcji `sample`.


```{r}
# filter - tylko Adelie z wyspy Torgersen
penguins %>% filter(species == 'Adelie', island == 'Torgersen')

# filter - tylko pingwiny cięższe niż 4000 i płeć male
penguins %>% filter(body_mass_g >= 4000, sex == 'male')

# distinct - obecne w anych kombinacja species, island, sex
penguins %>% distinct(species, island, sex)

# usuwanie NA i potem distinct
penguins %>% drop_na() %>% distinct(species, island, sex)

# do wyświetlenia wszystkich możliwych kombinacji zmiennych można użyć funkcji expand albo complete
penguins %>% drop_na() %>% distinct(species, island, sex) %>% expand(species, island)

# możliwe kombinacje + uzupełni NA w innych kolumnach tam gdzie brakuje danych
penguins %>% drop_na() %>% distinct(species, island, sex) %>% complete(species, island) 

# wybrane wiersze od 3 do 8
penguins %>% slice(3:8)

# pierwsze 10 wierszy 
penguins %>% slice_head(n = 10)

# 5 losowych wierszy
penguins %>% slice_sample(n = 5)
```


## Grupowanie i obliczanie nowych zmiennych

Jedną z najbardziej przydatnych funkcji pakietu dplyr jest `group_by`, która pozwala na wydzielenie grup w danych przed wykonaniem następnych funkcji. Argumentami `group_by` są kolejne nazwy kolumn rozdzielone przecinkami. `group_by` w żaden sposób nie zmienia danych w tabeli, jej efektem jest tylko dodanie do tabeli informacji o tym, w której kolumnie znajduje się zmienna. Grupy z danych można usunąć przy pomocy funkcji `ungroup` albo nadpisać nowym `group_by`.

Dodanie grup do danych sprawia, że wszystkie kolejne funkcje będą wykonywane na fragmentach oryginalnej tabeli. Dzięki temu można np. obliczyć średnią dla każdej grupy, odfiltrować z każdej grupy tylko wartości maksymalne, wyświetlić tylko 3 wiersze z każdej grupy, dopasować model do każdej grupy osobno itd.

`group_by` można łączyć z dwiema funkcjami, które służą do dodawania nowych zmiennych do tabeli - `summarise` i `mutate`, ale przydaje się również przy filtrowaniu albo sortowaniu danych.

`mutate` pozwala na dodanie nowych kolumn na końcu ramki danych, ale nie usuwa poprzednich kolumn. Jako argumenty w `mutate` należy podać nazwę nowej kolumny = sposób policzenia nowej kolumny.

Szczególnie przydatna jest funkcja `ifelse`, która pozwala na przygotowanie nowej zmiennej na podstawie warunku logicznego. Zawsze posiada ona trzy argumenty. Pierwszy to warunek logiczny np. kolumna == 5, drugi to wartość, która ma zostać podana w wypadku spełnienia warunku, trzeci to wartość, która ma zostać podana gry warunek nie będzie spełniony. W wypadku gdy potrzebne jest więcej niż dwie opcje można użyć funkcji `case_when`

```{r}
# operacje matematyczne na kolumnach
penguins %>% group_by(species, sex) %>% mutate(st_bill = bill_length_mm/bill_depth_mm)

# wartość maksymalna i obliczanie procentów
penguins %>% group_by(species, sex) %>% mutate(max_bill_depth = max(bill_depth_mm),
                                               procent = bill_depth_mm/max_bill_depth) %>%
  relocate(procent, max_bill_depth, .after = island)

# zastosowanie funkcji ifelse
penguins %>% group_by(species, sex) %>% mutate(czy_jest_plec = ifelse(!is.na(sex), 'tak', 'nie'))

# zastosowanie case_when
penguins %>% group_by(species, sex) %>% mutate(wielkosc = case_when(body_mass_g <= 3000 ~ 'mały',
                                                                    body_mass_g > 3000 & body_mass_g < 4000 ~ 'średni',
                                                                    body_mass_g >= 4000 ~ 'duży'))
# normaliazacja danych przy pomocy scale
penguins %>% group_by(species, sex) %>% mutate(nor_body_mass = scale(body_mass_g))

# średnia ruchoma  - konieczny pakiet zoo
penguins %>% group_by(species, island, sex) %>% arrange(species, island, sex) %>%
  mutate(mean = zoo::rollmean(body_mass_g,
                              k = 3, # szerokość okna do średniej ruchomej
                              fill = NA)) # czym uzupełnić brakujące wartości

# group_by + slice_head + arrange - dwa pierwsze wiersze z każdej grupy, posortowane po masie ciała
penguins %>% group_by(species) %>% arrange(desc(body_mass_g)) %>% slice_head(n = 2)

```

`summarise` tworzy nową tabelę, która będzie zawierała jedynie zmienne grupujące i nowo utworzone zmienne. Jeżeli dane nie są podzielone na żadne grupy to wynikiem `summarise` będzie tabela posiadająca tylko jeden wiersz.

Jeżeli potrzebne jest zastosowanie tej samej funkcji dla większej liczby kolumn np. `mean` można wykorzystać funkcję `across`. 

Zliczenie elementów można przeprowadzić wykorzystując funkcje pomocniczą `n` albo `count`


```{r}
# obliczanie średniej
penguins %>% group_by(species, sex) %>% filter(!is.na(sex)) %>%
  summarise(mean_mass = mean(body_mass_g))

# średnia dla wszystkich zmiennych liczbowych
penguins %>% group_by(species, sex) %>% filter(!is.na(sex)) %>%
  summarise(across(.cols = where(is.numeric), # wybieramy tylko kolumny spełniajace warunke is.numeric
                   .fns = c(srednia = mean, odch = sd))) # lista funkcji - można każdą nazwać żeby w tabeli z wynikami były opisane

# zliczanie z n()
penguins %>% group_by(species, sex) %>% filter(!is.na(sex)) %>%
  summarise(n = n())

# zliczanie z count() - można pominąć group_by
penguins %>% filter(!is.na(sex)) %>%
  count(species, sex)

# połączenie z mutate
penguins %>% filter(!is.na(sex)) %>% 
  count(species, sex) %>%
  group_by(species) %>%
  mutate(procent = n/sum(n))

```

Szczególnym przypadkiem funkcji tworzących nowe zmienne są `separate` i `unite` z pakietu tidyr. Ich działanie jest przeciwstawne i pozwalają odpowiednio na złączenie i rozłączenie zmiennych przy pomocy separatora np. _ albo .

```{r}
# unite - domyślnie usuwa wejściowe kolumny, ale można je zostawić przy pomocy argumentu remove
penguins %>% unite(col = nowa_kolumn, species, sex, sep = '_')

# separate - również można wejściową kolumnę zostawić przy pomocy argumentu remove
penguins %>% unite(col = nowa_kolumna, species, sex, sep = '_') %>%
  separate(col = nowa_kolumna, into = c('gatunek', 'plec'), sep = '_')

```


## Łączenie tabel

Do łączenia tabel w R można wykorzystać dwa typy funkcji: `bind_*` i `*_join`. 

Funkcje `bind_cols` i `bind_rows` służą do sklejania tabel ze sobą odpowiednio według kolumn (jedna obok drugiej) i wierszy (jedna pod drugą). Są szczególnie przydatne w sytuacjach gdy dane wejściowe do analizy znajdują się w kilku różnych plikach, których struktura jest taka sama (układ kolumn itp.). 

Do funkcji bind_rows, można dodać argument .id, który doda nową kolumnę do danych, zawierającą nazwy pierwotnych kolumn.

Druga grupa funkcji - `*_join` obejmuje funkcje, które łączą dane według pewnego klucza. Za klucz może służyć jedna albo więcej kolumn. Przykładowym kluczem może być np. nazwa genu albo kombinacja szczepu, nr komórki i czasu obserwacji. 

Możliwe zastosowania funkcji `_join`
* wzbogacenie tabeli o dodatkowe informacje np. dołączenie do tabeli zawierającej ekspresję genu informacje o ich funkcji, położenia na genomie
* ponowne połączenie danych rozdzielonych w wyniku analizy np. dołączenie wyniku funkcji summarise do wejściowej tabeli
* wybranie tabeli tylko wierszy występujących w obu tabelach np. wybór genów o istotnie zmienionej ekspersji z dwóch eksperymentów RNA-seq.

Dla funkcji `*_join` kluczowe jest podanie argumentu by, który zidentyfikuje kolumny-klucze. Gdy w obu tabelach kolumny-klucze posiadają takie same nazwy funkcja sama je odnajdzie, w przeciwnym wypadku konieczne jest podanie ich nazw w formacie `by = c('kolumna_z_tab_1' = 'kolumna_z_tab_2')`.

```{r}
# przykład bind_rows
data_1 <- data.frame(x = 1:3, y = letters[1:3], z = c('jeden', 'dwa', 'trzy'))
data_2 <- data.frame(x = 4:6, y = letters[10:12], z = c('jeden', 'dwa', 'trzy'))

bind_rows(data_1, data_2)

# z ustawionym .id
bind_rows(x = data_1, y = data_2, .id = 'id') # x =  itd. to podane nazwy tabel do kolumny id

# przykład bind_cols
bind_cols(data_1, data_2)

# przykład left_join - do tabeli po lewej dodaje pasujące wiersze z tabeli w nawiasie
band_instruments
band_members
band_instruments %>% left_join(band_members)
# z by
band_instruments2 %>% left_join(band_members, by = c('artist' = 'name'))

# przykład inner_join - zostawia tylko wiersze z tabeli po lewej, które pasują do tabeli w nawiasie
band_instruments %>% inner_join(band_members)

# przykład full_join - zostawia wszystkie wiersze z obu tabel (uzupełnia brakujące wartości jako NA)
band_instruments %>% full_join(band_members)

# przykład anti_join - tylko wiersze w tabeli po lewej, które nie mają pary w tabeli w nawiasie
band_instruments %>% anti_join(band_members)

```



